【裁判字號】    90,台上,7361
【裁判日期】    901206
【裁判案由】    業務上侵占
【裁判全文】
最高法院刑事判決                                九十年度台上字第七三六一號
    上  訴  人  乙○○
                甲○○
右上訴人等因業務上侵占案件，不服台灣高等法院台南分院中華民國九十年九月十九
日第二審更審判決（九十年度重上更(四)字第三三四號，起訴案號：台灣嘉義地方法院
檢察署八十三年度偵字第五八八七、五四八五、四七九三號），提起上訴，本院判決
如左：
    主  文
原判決撤銷，發回台灣高等法院台南分院。
    理  由
本件原判決認定上訴人乙○○、甲○○原為夫妻（八十三年九月九日離婚），甲○○
自民國七十四年間起，受僱財團法人台灣省嘉義市遊天宮（下稱『遊天宮』）擔任辦
事員，負責經辦該宮油香錢及神明互助會『福德會』、『太子會』、『媽祖會』會款
之收取、登記、安排分配得標人及支付會款、記帳等業務，為執行業務之人。緣『遊
天宮』歷年持續招組『福德會』、『太子會』、『媽祖會』三種神明互助會，均以信
徒為會員，並以每年各該神明誕辰（『福德會』為每年農曆二月五日、『太子會』為
每年農曆九月十五日、『媽祖會』為每年農曆三月二十五日），作為起會及終會日，
一年一會期。每一種神明互助會會款，皆分為新台幣（下同）三千元及五千元兩種，
每月均以內標方式開標一次，三千元神明互助會標金三百元，五千元神明互助會標金
五百元，由欲標取會員向甲○○登記；若無人登記，則由甲○○決定分配予尚未得標
會員。且三千元會得標者，須提撥一千元，五千元會得標者，須提撥一千五百元，捐
贈予遊天宮。由於參加各該神明互助會信徒甚眾（例如：『福德會』於八十三年三月
十六日當期所招募會員，計參加三千元會者共六十人，分為五組，每組十二人；參加
五千元會者共三百十二人，分為二十六組，每組十二人。『太子會』於八十二年十月
二十九日當期所招募會員，計參加三千元會者有七十二人，分為六組，每組十二人；
參加五千元會者共三百三十六人，分為二十八組，每組十二人。『媽祖會』於八十三
年五月五日當期所召募會員，計參加三千元會者共四十八人，分為四組，每組十二人
；參加五千元會者共三百三十六人，分為二十八組，每組十二人），所繳會款亦鉅，
乙○○認有機可乘，竟教唆甲○○，進而共同意圖為自己不法之所有，並基於犯意之
聯絡及概括之犯意，接受乙○○提議，利用各該神明互助會員所繳會款，用以投資牟
利，而自八十一年間起，陸續由乙○○告知甲○○所需金額，甲○○利用無人登記標
會，由其分配得標者之機會，或以預留得標名額等方式，先後多次將其所收會款，侵
占入己，轉交乙○○，用以購買或支應原已購買如原判決附表所示房地產及股票價款
或分期付款，前後累計共侵占會款達一千六百零五萬七千四百元，其中除於未被發覺
前，陸續歸墊返還三百四十萬元外，迄八十三年九月二十三日『太子會』屆滿之際，
尚有一千二百六十五萬七千四百元未歸墊，致無法發放得標者會款，甲○○乃於同年
月二十三日棄職逃逸，遊天宮董事會始悉上情，因而撤銷第一審判決，改判仍論處上
訴人二人共同連續意圖為自己不法之所有，而侵占對於業務上所持有之物罪刑，固非
無見。
惟查：(一)關於甲○○侵占之時間，其初雖稱自八十一年間起開始侵占，但旋又改稱係
自八十二年五月間起云云，前後所供，並不一致，而依卷內資料，本件案發後，遊天
宮曾指派王秋蘭會同甲○○依據帳簿之記載逐一核對會算，確定挪用之款額為一千二
百六十五萬七千四百元（不包括八十三年九月二十日左右已歸墊返還之三百四十萬元
，見原判決理由一－(二)），再據王秋蘭證稱：「（一千二百六十五萬七千四百元）是
由帳簿會算出來的……會員名冊內有簽名字、日期的是死會，活會只有打『ˇ』而已
，還有原本用紅色打『ˇ』的是被冒標的……」、「只有會算八十三年的會款簿，八
十二年之前的都沒有」（第一審卷第七十頁，原審更(二)卷第四十一頁反面，更(四)卷第
五十八頁）等語觀之，該一千二百六十五萬七千四百元之數額，似係自八十三年間之
帳簿（會款簿）會算所得。如果無訛，則甲○○究係自八十一年間，抑或八十二年五
月間起開始侵占，即不能無疑，如屬前者，以告訴人遊天宮既於八十一年間即已懷疑
甲○○有侵占之行為（原判決第五頁倒數第二、三行），何以竟僅就八十三年之會款
簿為會算﹖該侵占總額一千二百六十五萬七千四百元，既係「逐年累積下來的」（原
判決第五頁倒數第五行），又何以均自八十三年之會款簿查出（顯現）﹖原因何在﹖
甲○○有無以後會補前會﹖各會間有無互相彌補之情形﹖原審未進一步予以究明，並
於理由內說明。(二)被告（包括共同被告）之自白，不得作為有罪判決之唯一證據，仍
應調查其他必要之證據，以察其是否與事實相符，為刑事訴訟法第一百五十六條第二
項所明定。原判決認定上訴人乙○○為共同正犯，除以甲○○於法務部調查局嘉義市
調查站（下稱調查站）供稱：「約於八十一年間，我丈夫乙○○告訴我目前股市及房
地產價格行情好，可以買來轉手賺錢，但卻缺少現金，由於我先生乙○○知道我處理
遊天宮神明互助會款業務，所經手的會款很多，遂遊說我暫時挪用神明互助會會款，
讓我先生乙○○去買股票及房子……由於遊天宮神明互助會均未公開招標，採用登記
得標方式，每次會期得標名額有沒有滿額，只有我知道，當我先生通知我需要用錢時
，我則按著所需要的金額，預留得標名額、所得之標金，由我暫時挪給我先生乙○○
去用。」云云為主要判決基礎外，雖又引據乙○○陸續購買，如原判決附表所示之房
、地及股票為補強證據，說明乙○○每月收入，並非豐厚，焉有餘款繳付四棟房屋之
貸款，甚而仍有餘裕投資股票之理﹖雖案發前其銀行存款最多時達二百餘萬元，然均
非固定長期存款，而係往來提存頻繁款項，部分甚至於翌日或短短數日內即提領一空
，此外復未能提出其他額外鉅款收入證據供法院調查云云（原判決理由一－(四)－(5)）
。但微論乙○○自始否認有教唆甲○○侵占，並收受贓款之事實，甲○○自檢察官偵
查時起，亦一再否認其上開供述為真正，迭稱：侵占所得均用以簽賭六合彩，並未交
與乙○○云云，而依乙○○提出之買賣契約記載，其購買房地之時間分別為七十八年
至八十一年二月間，均在原判決認定之侵占時間之前（原判決第八頁第三、四行），
其並已具狀詳列購屋經過、資金來源、已繳交之頭期款（自備款）及各房、地之貸款
額、每月應給付之貸款數額，並一再辯稱七十九年五月二十一日即購買股票，詳述其
股票買賣、轉帳流程及付款情形（第一審卷第四十一頁，原審上訴字卷第二十九頁，
更(三)卷第一二六頁至第一三四頁，更(四)卷第六十六頁至第七十四頁），其於調查站訊
問時，更已詳細供明其購屋付款情形及資金之來源（偵字第五四八五號卷第十頁正、
反面），是否屬實，實情究何﹖本院前二次發回意旨均指應詳予查明，以察甲○○於
調查站之不利於己，亦不利於乙○○之自白是否確與事實相符。原審仍未詳加查明，
對乙○○所供購買房、地、股票之經過及資金來源，付款情形等項，如何之不足採信
；原判決附表所示股票之全部價款，及自八十一年間起，其已付全部房屋價款之總額
，是否與甲○○侵占之會款數額相當（按原判決認定甲○○侵占之會款，係轉交乙○
○，「用以購買或支應原已購買如原判決附表所示房地產及股票價款或分期付款」）
，均未置一詞，遽行判決，自不足以昭折服。上訴意旨指摘原判決違法，非無理由，
認仍應發回更審，期臻翔適。又本件雖屬刑事訴訟法第三百七十六條第三款所列之案
件，惟於修正刑事訴訟法施行前，原得上訴於第三審法院，且已繫屬於法院，依刑事
訴訟法施行法第五條第一項規定，仍應依施行前之法定程序終結之，附此明。
據上論結，應依刑事訴訟法第三百九十七條、第四百零一條，判決如主文。
中      華      民      國     九十     年     十二     月      六      日
                              最高法院刑事第二庭
                                  審判長法官  莊  來  成
                                        法官  謝  俊  雄
                                        法官  白  文  漳
                                        法官  張  清  埤
                                        法官  呂  永  福
      右正本證明與原本無異
                                              書  記  官
中      華      民      國     九十     年     十二     月     十二     日


司法院資訊處製作；財團法人民間司法改革基金會備份。
